臺灣屏東地方法院民事判決　　　　　　　 96年度訴字第378號
原　　　告　戊○○○
　　　　　　　　　　　　號
訴訟代理人　黃呈祿律師
被　　　告　甲○○
訴訟代理人　丁○○
被　　　告　丙○○
　　　　　　乙○○
上列當事人間租佃爭議事件，本院於民國96年9月20日言詞辯論
終結，判決如下：
    主  文
確認兩造間就坐落屏東縣東港鎮○○段二四二地號土地之耕地租
賃關係不存在。
被告應協同原告向該管之屏東縣東港鎮公所辦理塗銷前項土地之
三七五租約登記。
訴訟費用由被告負擔。
    事實及理由
一、原告主張：
    被告等3 人原係向原告之前手承租坐落屏東縣東港鎮○○段
    242 地號、地目田、面積79.6平方公尺土地（以下簡稱系爭
    土地），嗣系爭土地於94年11月15日由原告取得，並已向屏
    東縣東港鎮公所申請變更私有耕地租賃契約，兩造並於民國
    95 年2月8 日就系爭土地依耕地三七五減租條例規定，辦理
    租約登記，約定種植水稻、承租面積0.00796 公頃即79.6平
    方公尺，租賃期間自92年6 月1 日起至98年5 月31日止。詎
    被告於88年間在系爭土地上搭蓋建物出租他人經營檳榔站，
    ，顯將系爭土地供非耕作之用，依法被告等未自任耕作時，
    系爭租約即已無效。嗣被告雖於95年9 月間拆除上開建物未
    再占用，但仍否認耕地租賃關係已消滅，經原告依租佃爭議
    之調解、調處程序後，兩造仍無法達成協議。爰提起本件訴
    訟。並聲明：如主文第1 、2 項所示。
二、被告抗辯：
    系爭土地上現已無建物，確實曾將土地出租別人做生意而未
    自任耕作，還是想向原告承租系爭土地；被告承租系爭土地
    已經4 、50年，原告若欲將土地取回，應依終止租約當期之
    公告土地現值，減除土地增值稅後餘額三分之一給予補償費
    。並聲明：原告之訴駁回。
三、兩造不爭執之事項：
(一)、被告與原告之前手間就系爭土地有三七五耕地租約登記，登
    記之租賃期間自92年6月1日起至98年5月31日止。
(二)、被告就系爭土地現未自任耕作。
(三)、被告前曾將土地出租與他人。
四、爭執之事項：
    兩造間就系爭土地是否仍有租賃關係存在？茲審酌如下：
(一)、按「承租人應自任耕作，並不得將耕地全部或一部轉租於他
    人。承租人違反前項規定時，原訂租約無效，得由出租人收
　　回自行耕種或另行出租。」耕地三七五減租條例第16條第1
    、2 項訂有明文。又按「耕地三七五減租條例第16條第1 項
    所謂承租人應自任耕作，係指承租人應以承租之土地供自己
    從事耕作之用而言；如承租人以承租之土地建築房屋居住或
    供其他非耕作之用者，均不在自任耕作之列，應構成同條第
    2 項所定原訂租約無效之原因。」最高法院70年台上字第
    4637號判例參酌。經查，系爭土地曾出租他人，現為空地未
    做耕地使用等情，業經被告自承，復有相片6 張在卷可稽（
    見本院卷第15-17 頁），則依上開法條及判例意旨，系爭耕
    地租約應屬無效，被告猶辯稱租賃關係存續，顯屬無據，原
    告依耕地三七五減租條例第16條第2 項規定主張租約無效，
    請求確認租賃關係不存在，核屬有據。
(二)、次按所有人對於無權占有或侵奪其所有物者，得請求返還之
    ，或對於妨害其所有權者，得請求除去。有妨害其所有權之
    虞者，得請求防止之，民法第767 條定有明文。本件被告就
    系爭土地既無租賃關係存在，自應依法塗銷系爭耕地三七五
    租約之登記。從而，原告依據民法第767 條之規定，請求被
    告應將原告所有系爭土地上之三七五租約登記塗銷，核屬有
    據，應予准許。
(三)、按本件係因被告未依約為耕作，依耕地三七五減租條例之規
    定，而使租賃契約歸於無效，可歸責之事由在被告，被告自
    無請求賠償之理，其抗辯原告應為賠償，顯屬無據。
五、結論：原告之訴為有理由，依民事訴訟法第78條、第85條第
    1 項前段，判決如主文。
中　　華　　民　　國　　96　　年　　10　　月　　4 　　日
                  民事第二庭    法　官　吳思怡
正本係照原本作成。
如不服本判決，應於收受送達後20日內向本院提出上訴書狀，其
未表明上訴理由者，應於提出上訴後20日內向本院補提理由書狀
（均須按他造當事人之人數附繕本）。
中　　華　　民　　國　　96　　年　　10　　月　　4 　　日
                                書記官　王秋淑
